臺灣臺南地方法院刑事判決　　　　　　　100年度訴字第573號
公　訴　人　臺灣臺南地方法院檢察署檢察官
被　　　告　李文俊
選任辯護人　黃溫信律師
　　　　　　黃紹文律師
　　　　　　江信賢律師
上列被告因違反貪污治罪條例案件，經檢察官提起公訴（100年
度偵字第3119號），本院判決如下：
    主  文
李文俊對於主管之事務，明知違背其他對多數不特定人民就一般
事項所作對外發生法律效果之規定，直接圖其他私人不法利益，
因而獲得利益，處有期徒刑貳年捌月，褫奪公權參年。
    事  實
一、李文俊自民國九十五年至九十九年間擔任改制前臺南縣善化
    鎮鎮長（現為改制後第一屆臺南市市議員），綜理該鎮所有
    公共事務，並對於該鎮急難救助金之發放具有最終決定權限
    ，乃依法令服務於地方自治團體而具有法定職務權限之公務
    員。李文俊明知「善化鎮公所辦理急難救助實施要點」第貳
    條規定：「凡設籍本鎮之民眾，具下列各款情事之一者，得
    於事件發生三個月內檢附相關證明向各里辦公處申請急難救
    助：一戶內人口死亡無力殮葬者（急難救助金之核發以不超
    過新臺幣【下同】一萬元為原則，但情況特殊者最高可核發
    二萬元）。二戶內人口遭受意外傷害致生活陷於困境者（急
    難救助金之核發以不超過五千元為原則，但情況特殊者最高
    可核發一萬元）。三負家庭主要生計責任者因罹患重病、失
    業、失蹤、入營服役、入獄服刑或其他原因，無法工作致生
    活陷於困境者（備註：同一事由以每六個月一次為限，急難
    救助金之核發以不超過新臺幣五千元為原則，但情況特殊者
    最高可核發一萬元）」，是欲向該鎮公所申請核發急難救助
    金者，須具備上開要件方得為之，李文俊並應實質審查申請
    者是否確實符合上開要件，並在上開要點所規定之金額範圍
    內核發急難救助金，如有明顯不符申請要件者提出申請卻仍
    遽以核發急難救助金，且核發金額逾越上開要點之規定，將
    壓縮實際需要申請者之權利。緣該鎮鎮民楊胡月珠前因私人
    土地徵收問題向該鎮爭取補償長達十餘年，李文俊就任後亦
    屢因楊胡月珠之申請於法不合而未予補償，詎李文俊明知急
    難救助金之預算僅能做為急難救助使用，楊胡月珠關於土地
    徵收補償之申請本不合法，自不得挪用急難救助金作為土地
    徵收補償金，且楊胡月珠亦不符上開要點所規定之申請急難
    救助條件，竟於九十九年九、十月間某日，向楊胡月珠表示
    會為渠處理補償之事，後即於九十九年十月十八、十九日間
    指示該所負責辦理相關業務之民政課光文里里幹事呂麗淑為
    楊胡月珠辦理急難救助金之申請。呂麗淑經詢問楊胡月珠後
    ，得知楊胡月珠係為爭取土地徵收補償，乃告知楊胡月珠該
    補償非伊職務所掌，並詢問楊胡月珠家中是否有急難狀況，
    楊胡月珠答覆家中並無急難情形，呂麗淑乃在申請書中記載
    「本案奉鈞長指示辦理，楊胡月珠女士早年喪偶，常年為了
    三餐需至黃昏市場叫賣水果。請鈞所依規定及檢附資料予以
    審查救助資格」等內容後，於同年月二十日將申請書轉由善
    化鎮公所處理。經該所社會課負責急難救助申請業務之課員
    魯國蓉初步審核後，認楊胡月珠之申請不符上開要點之規定
    ，遂在承辦人欄位中載稱「擬：案主無急難情事，不符合本
    所急難救助實施要點之相關規定，鑒請鈞長不予補助」等內
    容，再層報該所社會課課長及主任秘書核章後送予李文俊為
    最終批示，詎李文俊竟不顧魯國蓉之審查意見，對其所主管
    及監督之急難救助金核發業務執行時，在其已明知楊胡月珠
    之條件不符上開要點規定之情形下，仍違背前揭「善化鎮公
    所辦理急難救助實施要點」之規定，於同年月二十二日批示
    准予核發逾越上開要點金額範圍內之一萬五千元予楊胡月珠
    。嗣該所即依據李文俊上開批示於同年十一月五日撥款一萬
    五千元予楊胡月珠，而直接圖楊胡月珠不法利益，使楊胡月
    珠因此獲得一萬五千元之利益。
二、案經臺灣臺南地方法院檢察署檢察官接獲檢舉後偵查起訴。
    理  由
壹、證據能力方面：
    按被告以外之人於審判外之言詞或書面陳述，除法律有規定
    者外，不得作為證據；又被告以外之人於審判外之陳述，雖
    不符合同法第一百五十九條之一至第一百五十九條之四之規
    定，但經當事人於審判程序同意作為證據，法院審酌該言詞
    陳述或書面陳述作成時之情況，認為適當者，亦得為證據。
    當事人、代理人或辯護人於法院調查證據時，知有第一百五
    十九條第一項不得為證據之情形，而未於言詞辯論終結前聲
    明異議者，視為有前項之同意，刑事訴訟法第一百五十九條
    第一項及第一百五十九條之五分別定有明文。查本判決下列
    所引用之供述或非供述證據，公訴人、被告李文俊及選任辯
    護人於本案言詞辯論終結前，均未爭執其證據能力，本院審
    酌前開證據之作成或取得之狀況，並無非法或不當取證之情
    事，亦無顯不可信或證據力明顯過低之情形，復經本院於審
    判期日就上開證據依法進行調查、辯論，依刑事訴訟法第一
    百五十九條之五規定，均具有證據能力，合先敘明。
貳、認定犯罪事實所憑之證據及理由：
一、訊據被告矢口否認有何圖利楊胡月珠之犯行，辯稱：善化鎮
    公所的急難救助金是來自公共造產的收入，例如納骨塔等，
    伊如認為鎮民有急難情形就可以救助；楊胡月珠跟伊說過很
    多次，她先生過世之後她生活困苦云云（見本院卷第二十二
    頁、第一二八頁）。其選任辯護人之辯護意旨略以：「善化
    鎮公所辦理急難救助實施要點」係屬訓示規定，並非強制規
    定，有關善化鎮公所辦理急難救助，其資金來源為地方之自
    籌財源，主要係針對急難情形，並非針對貧困情形。相關急
    難救助之扶助，亦屬被告擔任鎮長之給付行政行為，屬被告
    享有行政裁量權之措施。此可據上揭要點第陸條明確約定「
    本要點奉鎮長核准後實施，如有修正時亦同」即明，換言之
    ，其相關要點制定及修正，僅由行政首長即被告裁量認定即
    可，被告就此唯一考量，僅係希望鎮民無任何急難情形。有
    關楊胡月珠之急難情形，被告係證人陳金玉轉述而來，依證
    人陳金玉之陳述，被告確實認為楊胡月珠有急難情形，並非
    刻意予以救助。若被告確實基於圖利之犯意，就楊胡月珠申
    請土地徵收補償即准予補償即可。起訴意旨認系爭「善化鎮
    公所辦理急難救助實施要點」屬於法律授權之法規命令，實
    有疑義。蓋系爭要點，並非依據行政程序法第一百五十條至
    第一百五十七條所制之，非屬具有外部效力之職權命令或法
    規命令，應與圖利罪之構成要件不符。另楊胡月珠認知上開
    救助金乃善化鎮公所之前因水溝工程侵害到渠等土地及損害
    圍牆被告所給予之賠償，應與事實不符，且亦無取得不法利
    益之意圖，此可據楊胡月珠供稱：「前述一萬五千元其實不
    能算做公所對我的賠償，我實際上的花費六、七萬元，一萬
    五千元尚下能彌補我的損失」等語，顯見楊胡月珠就有關善
    化鎮公所而言，本屬存有一定之仇恨，其對相關人均會陳稱
    其生活相當困苦，此情業據被告於偵查中陳稱：「…一直跟
    我鬧了二個小時，要我補償她，我就問她，最近生活怎麼樣
    ，她說水果都賣不出去，生意很不好，也沒有收入，孩子也
    不養她…」等語，絕非無稽，被告亦係基此認知而為補助，
    並非基於圖利之故意等語（見本院卷第二十六至二十七頁）
    。經查：
(一)被告自九十五年至九十九年間擔任改制前臺南縣善化鎮鎮長
    ，綜理該鎮所有公共事務，並對於該鎮急難救助金之發放具
    最終決定權限，乃依法令服務於地方自治團體而具有法定職
    務權限之公務員；另善化鎮公所曾於九十八年間修訂「善化
    鎮公所辦理急難救助實施要點」。被告確曾於九十九年十月
    十八、十九日間指示該所負責辦理相關業務之民政課光文里
    里幹事呂麗淑協助楊胡月珠辦理急難救助之申請。迨呂麗淑
    與楊胡月珠接洽後，乃於申請書中記載「本案奉鈞長指示辦
    理，楊胡月珠女士早年喪偶，常年為了三餐需至黃昏市場叫
    賣水果。請鈞所依規定及檢附資料予以審查救助資格」等內
    容，並將申請書轉由善化鎮公所社會課處理。經該所社會課
    負責急難救助申請業務之課員魯國蓉初步審核後，認為楊胡
    月珠之申請不符前開要點之規定，遂在承辦人欄位中記載「
    擬：案主無急難情事，不符合本所急難救助實施要點之相關
    規定，鑒請鈞長不予補助」等內容，再層報該所社會課課長
    及主任秘書核章後送予被告為最終批示。被告乃於同年月二
    十二日批示准予核發一萬五千元予楊胡月珠，後該所即依據
    被告之批示於同年十一月五日撥款一萬五千元予楊胡月珠等
    情，為被告所不爭執，核與證人呂麗淑、魯國蓉於偵查及本
    院審理中證述之情節大致相符，並有善化鎮光文里辦公處九
    十九年十月二十日函、善化鎮公所辦理急難救助實施要點、
    臺南市善化區公所一○○年十月二十四日函各一份（見一○
    ○年度偵字第三一一九號偵查卷第二十三頁、第三十四頁、
    本院卷第八十五至九十一頁）在卷可憑，此部分事實，自堪
    認定。
(二)被告固辯稱，其知悉善化鎮公所定有前開「善化鎮公所辦理
    急難救助實施要點」，但是不清楚該要點之詳細內容云云。
    然查，由臺灣臺南地方法院檢察署偵查尾卷所附之九十九年
    度善化鎮公所急難救助申請文件，以及被告於本院審理中所
    陳：善化鎮公所每年約有一百五十萬元之急難救助預算等語
    （見本院卷第一二五頁）可知，善化鎮公所每年所受理之急
    難救助申請案件非在少數，且依前揭善化鎮公所急難救助申
    請文件可知，善化鎮公所受理急難救助之申請後，最終均須
    經過被告之批核，由上足認被告在擔任善化鎮鎮長期間，經
    手之急難救助案件甚多，急難救助之申請案件在被告所綜理
    之各項事務內，並非屬單一、特殊之事件，被告於擔任善化
    鎮長期間，既曾多次批核善化鎮鎮民之急難救助申請案件，
    衡情應就上開實施要點之規定應知之甚稔，否則如何審酌是
    否核准各申請案。何況系爭「善化鎮公所辦理急難救助實施
    要點」係於被告任內之九十八年間修定乙節，業經證人魯國
    蓉於偵查及本院審理中證述綦詳，且上開要點於修定時，更
    曾經證人魯國蓉簽請被告核可等情，亦有臺南市善化區公所
    一○○年十月二十四日函檢附之簽呈一件附卷足憑（見本院
    卷第八十七頁），執此，被告對於本件「善化鎮公所辦理急
    難救助實施要點」之內容自難諉為不知，被告此部分所辯，
    無非卸責之詞，難以憑採。
(三)被告復辯稱：楊胡月珠多次向伊表示，她先生過世之後生活
    困苦，伊係基此認知而為補助，並無圖利楊胡月珠之故意云
    云。經查：
 1、證人楊胡月珠於偵查中證述：十幾年前公所說要蓋水溝，說
    要徵收伊的地，還說伊可以把拆除及新裝籬笆與大門的錢都
    跟公所申請，後來都沒有給伊，中間有一、二位鎮長也都沒
    有處理，到被告上任後，去年剛好該水溝又要修理，伊不讓
    他們動工，被告跟伊說那是之前鎮長的事，他沒有辦法處理
    ，後來他看伊不讓步，就跟伊承諾說他會處理，伊才讓他們
    施工，施工完後，伊又跟被告提起要補償的事，他也都不理
    ，一直到前幾個月，被告要選舉，有人出來幫他拜票經過伊
    的水果攤，伊兒子跟拜票的人說，水果攤附近的水溝常常有
    人掉進去，被告都不修，伊在旁邊接著說，伊等家門前的水
    溝，被告都不管了，怎麼會管這邊的小水溝，應該是拜票的
    人聽到後回去跟被告說，過幾天被告就要伊去服務處找他，
    說要幫伊處理之前補償的事情，過了幾天，公所有一位小姐
    要伊拿印章及身分證去公所，那小姐問伊是什麼事情，伊說
    家裡水溝施工有損失，她就叫伊把印章及身分證交給她，她
    用完後就馬上還給伊，過了約一、二十天，公所通知伊去領
    一萬五千元的支票等語（見九十九年度他字第三九○七號偵
    查卷第三十三至三十四頁）。復於本院審理中證述：以前伊
    有土地被公所挖做水溝，公所說會徵收，還說要施作一米寬
    的工程，把伊籬笆、大門都弄壞，公所跟伊說沒有關係，因
    為公所會徵收、補償，當時花費約七萬多元，之後公所都沒
    有處理；這件事情是十幾年前的事；去年公所還要做水溝，
    但是伊阻止不讓他們挖，因為以前施作連同土地都沒有賠償
    、徵收，伊不給施作，公所才說要處理；後來被告說沒關係
    ，做一做他再處理，伊就讓他們施作，做完之後就沒有消息
    ，直到有一天被告要選舉，有人出來拜票，伊在路邊賣水果
    ，伊兒子曾看到有人從水溝摔下去，當時伊兒子對他們說水
    溝蓋都不處理，伊就罵伊兒子說伊等的事情那麼大都沒有處
    理，還處理到水溝蓋，可能拜票員回去有跟被告說，之後有
    一天被告就叫伊到他的服務處，跟伊說公所施作水溝造成伊
    損失部分，要幫伊申請錢等語（見本院卷第四十七至五十一
    頁）。
 2、證人呂麗淑於偵查中證述：大約在九十九年十月十八、十九
    日楊胡月珠先去被告的市議員競選總部，之後被告便打電話
    給伊，要伊幫楊胡月珠申請急難救助，伊向被告詢問楊胡月
    珠的姓名和手機號碼，被告告訴伊後，伊隨即撥手機給楊胡
    月珠，問她人在哪裡，她說她在被告的市議員競選總部，伊
    跟她說被告要伊幫她辦急難救助，問她申請急難救助的原因
    ，她就告訴伊她家裡的土地被公所工程佔用，圍牆也被打壞
    ，公所當時都沒有補償，所以她有跟被告陳情，伊當時委婉
    跟她講這個是以前鎮長的事情，伊沒有辦法處理，就只好再
    問她家裡有沒有急難狀況，她都說沒有，伊只好說那伊只能
    按妳目前現況陳報，准不准由被告作決定，所以伊才在申請
    書上急難實況中記載「楊胡月珠女士早年喪偶，常年為了三
    餐需至黃昏市場叫賣水果」上呈里長再轉社會課處理，之後
    伊就沒有再過問，後來被告核准後，社會課有給伊副本，伊
    才知道該案有補助楊胡月珠一萬五千元。因為是交辦，伊在
    公文上亦有簽註「本案依鈞長指示辦理」，被告當時有說楊
    胡月珠向他陳情她家土地被公所佔用的情形，被告表示要以
    急難救助的方式對她補助，因為是被告直接指示，所以伊才
    會幫楊胡月珠送件，至於被告為何同意補助一萬五千元，伊
    不清楚，伊只是依實際狀況調查、說明及轉件等語（見九十
    九年度他字第三九○七號偵查卷第五十一頁）。後於本院審
    理中證稱：本件是被告打電話請伊幫楊胡月珠申請急難救助
    金，伊有問被告，楊胡月珠為何要辦急難救助金，被告有提
    說楊胡月珠因為土地被佔用，常常去跟他提要公所補償損失
    ，被告也提到楊胡月珠喪偶；楊胡月珠說以前鎮長時候建設
    有侵犯到她土地沒有補償，伊就說被告交代伊幫妳辦急難救
    助金，妳家裡有無人生病、醫療收據、一些急難事件，她說
    都沒有；她有拿戶口名簿來，伊看她配偶欄記載沒有，伊問
    她說她先生是否過世，她說對，因為她在黃昏市場賣水果，
    伊曾經經過有跟她買過水果，對她有印象。被告沒有交代伊
    詢問楊胡月珠家庭生活狀況、經濟狀況，楊胡月珠也沒有跟
    伊提及說她生活困頓、經濟狀況不好等語（見本院卷第六十
    七至六十九頁）。
 3、綜合證人楊胡月珠與呂麗淑上揭證述情節可知，本件急難救
    助之申請確係呂麗淑按被告之指示而為，並非楊胡月珠主動
    要求呂麗淑替其提出申請；且證人呂麗淑更已明確證述，被
    告曾向其表示楊胡月珠向他陳情家中土地遭公所佔用，故欲
    以急難救助之方式對楊胡月珠為補助等語甚明。被告雖一再
    辯稱本件確係因楊胡月珠多次向其表示生活困苦，其係基此
    認知，始核准楊胡月珠之急難救助申請云云。然由證人楊胡
    月珠於偵查及本院審理中之證述內容可知，證人楊胡月珠除
    一再提及其土地、圍牆、籬笆等物曾遭公所佔用、毀損，認
    為公所應予徵收、賠償等情外，從未表示其目前生活有何困
    苦之情事，更不曾提及要向善化鎮公所申請急難救助金一事
    ；再由證人楊胡月珠於偵查及本院審理中所陳之其開設建材
    行，並從事賣水果之工作，子女均已成年，且均有工作收入
    等語（見九十九年度他字第三九○七號偵查卷第三十頁、第
    三十五頁、本院卷第四十九至五十頁）；以及證人楊胡月珠
    之戶役政連結作業系統、三親等資料查詢結果、稅務電子閘
    門財產所得調件明細表、臺南縣善化鎮農會九十九年九月、
    十月之交易明細表、存款對帳單、存款存摺及楊胡月珠配偶
    之除戶戶籍資料等（見九十九年度他字第三九○七號偵查卷
    第三頁、第六頁、第九至十四頁、第三十二頁、第八頁）亦
    足認，證人楊胡月珠之配偶楊武仁早於六十五年間即死亡，
    且證人楊胡月珠於九十九年九月、十月間，名下尚有多筆不
    動產及逾一百萬元以上之存款，顯不符合「善化鎮公所辦理
    急難救助實施要點」第貳條所定之申請急難救助條件，亦無
    被告所稱之生活困頓情事。復佐以證人呂麗淑前揭證詞，證
    人呂麗淑亦明確表示其在接獲被告之指示替楊胡月珠辦理急
    難救助之申請，進而與楊胡月珠見面訪談時，楊胡月珠亦一
    再向其表示自己之土地、圍牆、籬笆遭公所佔用、毀損，希
    望公所能夠負起賠償責任等情，甚至在證人呂麗淑詢問楊胡
    月珠家中有無任何急難事件時，明白向其表示家中並無急難
    情事，此部分核與證人楊胡月珠於本院審理中證述：九十九
    年九、十月間，伊為了水溝賠償事件跟被告接觸時，他沒有
    問伊生活經濟狀況；伊沒有跟被告表示伊水果賣不出去，生
    意也不好，要公所補償伊，當初伊小孩還小，伊不曾要求人
    家幫忙伊，現在小孩會賺錢了，伊也不需要去要求那些，只
    要損失賠償伊，幫伊處理這樣就好等情相符（見本院卷第四
    十九頁反面、第五十二頁反面至五十三頁），自堪採信。執
    此，倘證人楊胡月珠確實有以其近期生活困頓，並藉此要求
    公所就之前佔用、毀損其土地、圍牆、籬笆一事而為補償，
    當無於證人呂麗淑詢問其家中是否有急難情事時，據實回答
    證人呂麗淑其家中並無急難情事之可能，是被告辯稱其係因
    為楊胡月珠多次向其表示生活困苦，其係基此認知始為本件
    急難救助之補償云云，尚難認為可採。
 4、至被告於本院審理中另辯謂：有關楊胡月珠之急難情形，係
    自陳金玉轉述而來云云。而證人陳金玉雖到庭結證稱：伊幫
    被告向楊胡月珠拜票時，楊胡月珠有向伊提起圍牆的事，伊
    去跟被告說，被告說那是前二、三任鎮長的事，現在他不能
    處理，伊就再去跟楊胡月珠說這件事情被告不是不處理，而
    是無法處理，楊胡月珠就說她先生好幾年前就被車撞死，對
    方沒有賠償就跑掉，現在為了這件事情她很辛苦，她賣水果
    生活也不好過，伊就跟被告說她很辛苦，有時候生病也沒有
    錢給醫生看，被告就說如果楊胡月珠真的那麼困苦，公所有
    一筆急難救助金可以讓她渡過難關云云（見本院卷第五十五
    至五十六頁）。惟查，被告於調查局及偵查中分別陳稱：楊
    胡月珠在九十九年十月間來找伊，向伊表示在伊之前不知哪
    一任的鎮○○○道路旁排水溝時，未徵收其土地，並毀壞其
    住所後方的圍牆與鐵門，當時的鎮長承諾會賠償其損失，但
    一直到伊擔任鎮長時，都沒有賠償楊胡月珠之損失，伊向她
    表示沒有辦法處理此事，談話中伊得知她喪偶之後以賣水果
    維生，目前生意不好，已經沒有在擺攤，所以伊告訴她可以
    提出急難救助申請；楊胡月珠很久以前家裡的地被公所施作
    水溝佔用，那是好幾任鎮長以前的事了，伊上任後，楊胡月
    珠遇到伊就一直要伊給她補償，伊都跟她說那是之前鎮長的
    作為，要伊補償於法不合，九十九年十月，有一天她來伊的
    競選總部，一直跟伊鬧了二個小時，要伊補償她，伊就問她
    最近生活怎麼樣，她說水果都賣不出去，生意很不好，也沒
    有收入，孩子也不養她，伊就要她來申請急難救助金等語甚
    詳（見九十九年度他字第三九○七號偵查卷第七十頁、第七
    十七頁），均未提及有關楊胡月珠之急難情形，係自陳金玉
    處轉述而來等情，嗣於本院審理中始為上開辯解，則其真實
    性，已足以啟人疑竇。
 5、退步以言，縱認為被告所辯其在指示呂麗淑替楊胡月珠為本
    件急難救助申請之前，確曾自陳金玉處聽聞楊胡月珠生活困
    苦等節非虛。然實際上楊胡月珠並不符合急難救助之申請條
    件乙情，業經證人呂麗淑於偵、審中證述明確（見九十九年
    度他字第三九○七號偵查卷第五十一頁、本院卷第六十九頁
    ），則在證人呂麗淑親自與楊胡月珠訪談，並針對「善化鎮
    公所辦理急難救助實施要點」所定之每一事由逐一詢問楊胡
    月珠，經楊胡月珠表示並無急難之情事，因此確認楊胡月珠
    並不符合急難救助之要件，而於善化鎮光文里辦公處九十九
    年十月二十日函上填載「本案奉鈞長指示辦理，楊胡月珠女
    士早年喪偶，常年為了三餐需至黃昏市場叫賣水果。請鈞所
    依規定及檢附資料予以審查救助資格」等內容，再轉由善化
    鎮公所處理；嗣善化鎮公所社會課負責急難救助申請業務之
    課員魯國蓉初步審核後，因認為楊胡月珠之申請不符善化鎮
    公所辦理急難救助實施要點之規定，而在承辦人欄位中明白
    載稱「擬：案主無急難情事，不符合本所急難救助實施要點
    之相關規定，鑒請鈞長不予補助」等內容，則被告在接獲承
    辦人魯國蓉層轉之上開申請文件後，一見即可清楚查知楊胡
    月珠實際上並不符合該所所定之急難救助申請條件，詎被告
    完全無視承辦人魯國蓉之簽註意見，更不問「善化鎮公所辦
    理急難救助實施要點」之規定，而執意為准予補助之批示，
    足見被告主觀上確有違反前揭「善化鎮公所辦理急難救助實
    施要點」及圖利楊胡月珠之故意甚明，被告上開所辯，委無
    足採。
(四)按九十年十一月七日修正之貪污治罪條例第六條第一項第四
    款對主管事務圖利罪，其中增列「明知違背法令」要件之所
    謂「法令」，依其立法理由，係指「包括法律、法律授權之
    法規命令、職權命令、自治條例、自治規則、委辦規則等，
    對多數不特定人民就一般事項所作對外發生法律效果之規定
    」而言。是上級機關對下級機關，或長官對屬官，依其權限
    或職權，為規範機關內部秩序及運作，所為非直接對外發生
    法規範效力之一般、抽象之行政規則中，屬於有關機關內部
    之組織、事務分配、業務處理方式、人事管理等之一般性規
    定者，既僅單純發生對內之法律效果，與一般人民之權利義
    務無涉，固非屬上開規定所指之「法令」。然上級機關為協
    助下級機關或屬官統一解釋法令、認定事實、行使裁量權，
    甚而彌補法律之闕漏不足或具體化抽象法律規範內容以利實
    行等，所訂頒之解釋性、補充性、具體性規定與裁量基準，
    雖以下級機關、屬官為規範對象，但因行政機關執行、適用
    結果，亦影響人民之權利，而實質上發生對外之法律效果，
    其違反者，對於法律所保護之社會或個人法益，不無侵害，
    而具有違法性，自應認為亦屬對主管事務圖利罪構成要件所
    指違反法令之行為（最高法院九十八年臺上字第二○一九號
    、一○○年臺非字第一五四號判決意旨參照）。經查，公訴
    意旨雖認為本件「善化鎮公所辦理急難救助實施要點」之性
    質係屬於「法律授權之法規命令」。惟「善化鎮公所」並非
    社會救助法第三條所明定之主管機關，社會救助法第三條所
    定之主管機關，在縣市合併前，善化鎮部分應為臺南縣政府
    ；又縣市合併前之原臺南縣政府依所訂之「臺南縣政府急難
    救助審核作業規定」及「臺南縣政府急難救助補助標準表」
    提供縣民急難救助，有關縣急難救助事項之審定及撥款業務
    並未委由各鄉鎮市公所辦理，本件善化鎮公所所辦理之急難
    救助，係屬其自治事項，其經費編定及相關審定、核撥情形
    ，毋需經由原臺南縣政府審查，有臺南市政府一○○年十月
    二十八日函一件在卷可佐（見本院卷第九十二至九十五頁）
    ，則由上揭說明可知，善化鎮公所並非急難救助法所定之主
    管機關，尚無依據急難救助法第二十三條訂定急難救助給付
    方式及標準之必要，則本件「善化鎮公所辦理急難救助實施
    要點」之性質自非屬「法律授權之法規命令」。然而，善化
    鎮公所於九十八年間修定之「善化鎮公所辦理急難救助實施
    要點」，乃係該所為因應九十七年底金融海嘯造成經濟不景
    氣及失業率嚴重攀升，急難救助申請案件大幅增加，原本所
    訂之急難救助實施要點已不合實際需求，而於九十八年三月
    十七日簽請被告核示重新修定，並經被告核可後函文各里辦
    公處依修正之規定受理民眾急難救助案件；且系爭「善化鎮
    公所辦理急難救助實施要點」第壹條亦明白揭示，該要點係
    依據社會救助法第二十一條規定而訂定，此有臺南市善化區
    公所一○○年十月二十四日函及檢附之簽呈、善化鎮公所辦
    理急難救助實施要點、臺南縣善化鎮公所九十八年三月二十
    日函稿附卷足稽（見本院卷第八十五至八十九頁、第九十一
    頁）。又被告於本院審理中陳稱：善化鎮公所一年的急難救
    助預算約一百五十萬元，急難救助經費來源為公所公共造產
    ，主要是納骨塔及市場之租金收入，公所公共造產除了用在
    急難救助外，大部分均用於公共建設，公所公共造產預算編
    列需經鎮民代表會同意等語（見本院卷第一二五頁）；是依
    據系爭「善化鎮公所辦理急難救助實施要點」，其內容關於
    「凡設籍本鎮之民眾，具下列各款情事之一者，得於事件發
    生三個月內檢附相關證明向各里辦公處申請急難救助」部分
    ，倘相關承辦人員於接獲各里辦公處為善化鎮鎮民所提出之
    急難救助申請後，未確實依據上開要點之規定加以審核、適
    用之結果，不僅將壓縮實際需要申請急難救助者之權利，更
    足以影響其他善化鎮鎮民之權益，而實質上發生對外之法律
    效果，自屬於貪污治罪條例第六條第一項第四款所列舉之「
    其他對多數不特定人民就一般事項所作對外發生法律效果之
    規定」，選任辯護人主張上開要點僅為訓示規定，且係僅具
    內部效力之「行政指導」，非屬圖利罪所規範之對象云云，
    尚非可採。
(五)選任辯護人另為被告辯護稱：被告自上任以來，針對鎮內居
    民若有急難或困頓情形，於斟酌鎮內預算及財源後，對於鎮
    民均儘量予以補助，無非僅係基於照顧鎮民，主觀上絕對無
    圖利他人之故意，此可就臺灣臺南地方法院檢察署偵查尾卷
    所附之九十九年度善化鎮公所急難救助申請文件，大抵上承
    辦人員雖多次批示「不符合本所急難救助實施要點之相關規
    定，鑑請鈞長不予補助」，然被告若有瞭解相關原因後，均
    仍予以批示補助或依慣例補助之裁量決定，被告主要考量均
    係在於鎮民是否有困頓、急難之情形，被告並非考量鎮民是
    否貧困之狀態，且被告亦無特定針對何人或何里予以補助，
    或刻意拒絕補助之情，縱有不當之處，亦應屬行政行為之價
    值衡量範疇，絕無圖利之犯意云云（見本院卷第一○七頁）
    。惟查，被告有無公訴意指所指之對於主管事務，明知違背
    其他對多數不特定人民就一般事項所作對外發生法律效果之
    規定，直接圖其他私人不法利益，因而獲得利益犯行，應就
    個案而為審酌，非謂被告對於其所主管及監督之其他急難救
    助案件，主觀上無圖利他人之故意，即推論其於本案上亦無
    圖利楊胡月珠之故意。公訴人就該署偵查尾卷所附之九十九
    年度善化鎮公所急難救助申請文件中，同樣經承辦人批示「
    不符合本所急難救助實施要點之相關規定，鑑請鈞長不予補
    助」，然被告仍予以批示補助或依慣例補助之決定實施偵查
    後，是否認為被告同有圖利他人之嫌疑而一併提起公訴，與
    被告本案是否成立圖利罪，核屬二事。況查，本件證人呂麗
    淑已於偵查中證述：被告有說楊胡月珠向他陳情她家土地被
    公所佔用的情形，被告表示要以急難救助的方式對她補助等
    語甚明（見九十九年度他字第三九○七號偵查卷第四十九頁
    ），佐以證人魯國蓉於楊胡月珠急之難救助申請書上明白批
    示之「案主無急難情事，不符合本所急難救助實施要點之相
    關規定，鑒請鈞長不予補助」等內容，均足以認定被告就楊
    胡月珠之條件實際上並不符合「善化鎮公所辦理急難救助實
    施要點」之規定乙情，確有所知，然被告竟挪用善化鎮公所
    之急難救助金，充作楊胡月珠本亦不符合規定之土地徵收、
    補償費用請求，實難認被告主觀上無圖利楊胡月珠之故意，
    選任辯護人此部分辯護意旨，亦難認為有理由。
(六)綜上所述，本案事證明確，被告所辯核無足採，其圖利楊胡
    月珠之犯行已堪認定，自應依法論科。
參、論罪科刑：
一、查被告自九十五年至九十九年間擔任改制前臺南縣善化鎮公
    所鎮長，綜理該鎮所有公共事務，並對於該鎮急難救助金之
    發放具最終決定權限，係依法令服務於地方自治團體，具有
    法定職務權限之公務員，其明知楊胡月珠並不符合善化鎮公
    所急難救助申請條件，竟違背「善化鎮公所辦理急難救助實
    施要點」之規定，核發逾越上開要點金額範圍內之一萬五千
    元予楊胡月珠，而直接圖楊胡月珠不法利益，使楊胡月珠因
    此獲得一萬五千元之利益。故核被告所為，係犯貪污治罪條
    例第六條第一項第四款之對於主管事務，明知違背其他對多
    數不特定人民就一般事項所作對外發生法律效果之規定，直
    接圖其他私人不法利益，因而獲得利益罪。
二、「善化鎮公所辦理急難救助實施要點」性質上應屬於貪污治
    罪條例第六條第一項第四款所列舉之「其他對多數不特定人
    民就一般事項所作對外發生法律效果之規定」，業如前述，
    公訴意旨認為上開要點係屬於「法律授權之法規命令」，尚
    有未洽，應予更正，惟此部分尚無變更起訴法條之問題，併
    予敘明。又按犯貪污治罪條例第六條之罪，情節輕微，而其
    所得或所圖得財物或不正利益在五萬元以下者，減輕其刑，
    同條例第十二條第一項定有明文。本件被告圖利楊胡月珠之
    金額為一萬五千元，既在五萬元以下，且情節尚稱輕微，爰
    依上開貪污治罪條例第十二條第一項規定，減輕其刑。
三、爰審酌被告並無前科，有臺灣高等法院被告前案紀錄表在卷
    可按，素行尚佳，其身為善化鎮鎮長，明知楊胡月珠向其陳
    情土地、圍牆、籬笆等物遭公所佔用、毀損，請求公所予以
    徵收、賠償部分於法不合，且楊胡月珠之條件亦不符合善化
    鎮公所訂定之「善化鎮公所辦理急難救助實施要點」，竟仍
    違背該要點規定，逕予核發急難救助金予楊胡月珠，而圖利
    楊胡月珠，所為影響其他善化鎮鎮民之權益，且犯後仍否認
    犯行，難認有悔意，兼衡及被告之智識程度、家庭狀況、圖
    利楊胡月珠之金額非高，所生危害尚非甚鉅等一切情狀，量
    處如主文所示之刑，並依貪污治罪條例第十七條及刑法第三
    十七條第二項規定，宣告褫奪公權三年，以示懲儆。
據上論斷，應依刑事訴訟法第二百九十九條第一項前段，貪污治
罪條例第六條第一項第四款、第十二條第一項、第十七條，刑法
第十一條前段、第三十七條第二項，判決如主文。
本案經檢察官錢鴻明到庭執行職務。
中    華    民    國   100    年    12    月    15    日
                  刑事第十四庭  審判長法  官  陳金虎
                                      法  官  周紹武
                                      法  官  孫淑玉
以上正本證明與原本無異
如不服本判決應於收受本判後10日內向本院提出上訴書狀，並應
敘述具體理由。其未敘述上訴理由者，應於上訴期間屆滿後20日
內向本院補提理由書狀（均須按他造當事人之人數附繕本）「切
勿逕送上級法院」。
                                      書記官  方秀貞
中    華    民    國   100    年    12    月    15    日
附錄本案論罪科刑法條：
貪污治罪條例第6條
有下列行為之一，處 5 年以上有期徒刑，得併科新臺幣 3 千萬
元以下罰金：
一、意圖得利，抑留不發職務上應發之財物者。
二、募集款項或徵用土地、財物，從中舞弊者。
三、竊取或侵占職務上持有之非公用私有器材、財物者。
四、對於主管或監督之事務，明知違背法律、法律授權之法規命
    令、職權命令、自治條例、自治規則、委辦規則或其他對多
    數不特定人民就一般事項所作對外發生法律效果之規定，直
    接或間接圖自己或其他私人不法利益，因而獲得利益者。
五、對於非主管或監督之事務，明知違背法律、法律授權之法規
    命令、職權命令、自治條例、自治規則、委辦規則或其他對
    多數不特定人民就一般事項所作對外發生法律效果之規定，
    利用職權機會或身分圖自己或其他私人不法利益，因而獲得
    利益者。
前項第 1 款至第 3 款之未遂犯罰之。